ACORDAO-COMPLETO-2334698

ACÓRDÃO 309/2019 ATA 1/2019 - SEGUNDA CÂMARA

VISTOS, relatados e discutidos estes autos de representação, com pedido de cautelar suspensiva, formulada pela Geprix Service – Gestão e Facilities Ltda. sobre possíveis irregularidades nos Pregões Eletrônicos nos 169/2018 e 170/2018 conduzidos pelo Departamento Regional do Serviço Social da Indústria no Estado de São Paulo (Sesi-SP) para a contratação da prestação de serviços continuados de portaria, de jardinagem, de limpeza e de conservação, com o fornecimento de mão-de-obra, materiais e equipamentos, para as unidades do CAT Ozires Silva (São José dos Campos – SP) , CAT Belmiro Jesus (Presidente Prudente – SP) , CAT José Ermírio de Moraes Filho (Votorantim – SP) e a Escola Sesi Fernando Arraes de Almeida (Leme – SP) , no bojo do PE nº 169/2018 sob o valor mensal estimado de R$ 345.521,03, e para as unidades do CAT Estevam Faraone (Americana – SP) , a Escola Sesi Mendel Steinbruch (Americana – SP) e a Escola Sesi Chalil Zabani (Nova Odessa – SP) , no âmbito do PE nº 170/2018 sob o valor mensal estimado de R$ 112.255,65;
ACORDAM os Ministros do Tribunal de Contas da União, reunidos em Sessão da 2ª Câmara, ante as razões expostas pelo Relator, em: 
9.1. conhecer da presente representação, por atender aos requisitos de admissibilidade previstos nos arts. 235 e 237, I, do RITCU, para, no mérito, considerá-la parcialmente procedente, diante dos elementos de convicção até aqui obtidos pelo TCU;
9.2. considerar prejudicado, por perda de objeto, o pedido de cautelar suspensiva formulado pela ora representante;
9.3. determinar que a unidade técnica adote as seguintes medidas:
9.3.1. envie a cópia deste Acórdão, acompanhado do Relatório e da Proposta de Deliberação que o fundamenta, à ora representante e ao Serviço Social da Indústria no Estado de São Paulo, para ciência, devendo atentar, ainda, para o cumprimento da determinação proferida pelo Acórdão 10049/2018-TCU-Segunda Câmara no bojo do TC Processo 012.547/2018-2; e
9.3.2. arquive o presente processo.

Representação, com pedido de cautelar suspensiva, formulada pela Geprix Service  Gestão e Facilities Ltda. sobre possíveis irregularidades nos Pregões Eletrônicos nos 169 e 170/2018 conduzidos pelo Departamento Regional do Serviço Social da Indústria no Estado de São Paulo (Sesi-SP) para a contratação de prestação de serviços continuados de portaria, jardinagem, limpeza e conservação, com fornecimento de mão-de-obra, materiais e equipamentos, para as unidades CAT Ozires Silva (São José dos Campos  SP), CAT Belmiro Jesus (Presidente Prudente  SP), CAT José Ermírio de Moraes Filho (Votorantim  SP) e Escola Sesi Fernando Arraes de Almeida (Leme  SP), no Pregão Eletrônico nº 169/2018 (sob o valor estimado de R$ 345.521,03 ao mês); e para as unidades CAT Estevam Faraone (Americana  SP), Escola Sesi Mendel Steinbruch (Americana  SP) e Escola Sesi Chalil Zabani (Nova Odessa  SP), no Pregão Eletrônico nº 170/2018 (sob o valor estimado de R$ 112.255,65 ao mês).

Segunda Câmara

Serviço Social da Indústria no Estado de São Paulo (Sesi-SP).

3. Representante: Geprix Service - Gestão e Facilities Ltda. (CNPJ 18.580.550/0001-92).

13.1. Ministros presentes: Ana Arraes (Presidente), Augusto Nardes, Aroldo Cedraz e Raimundo Carreiro.
13.2. Ministro-Substituto presente: André Luís de Carvalho (Relator).

ANDRÉ DE CARVALHO

Trata-se de representação, com pedido de cautelar suspensiva, formulada pela Geprix Service – Gestão e Facilities Ltda. sobre possíveis irregularidades nos Pregões Eletrônicos nos 169/2018 e 170/2018 conduzidos pelo Departamento Regional do Serviço Social da Indústria no Estado de São Paulo (Sesi-SP) para a contratação da prestação de serviços continuados de portaria, de jardinagem, de limpeza e de conservação, com o fornecimento de mão-de-obra, materiais e equipamentos, para as unidades do CAT Ozires Silva (São José dos Campos – SP) , CAT Belmiro Jesus (Presidente Prudente – SP) , CAT José Ermírio de Moraes Filho (Votorantim – SP) e a Escola Sesi Fernando Arraes de Almeida (Leme – SP) , no bojo do PE nº 169/2018 sob o valor mensal estimado de R$ 345.521,03, e para as unidades do CAT Estevam Faraone (Americana – SP) , a Escola Sesi Mendel Steinbruch (Americana – SP) e a Escola Sesi Chalil Zabani (Nova Odessa – SP) , no âmbito do PE nº 170/2018 sob o valor mensal estimado de R$ 112.255,65.
2.	Após a análise final do feito, o auditor federal da Sec-SP lançou o seu parecer conclusivo à Peça 40, com a anuência dos dirigentes da unidade técnica (Peças 41 e 42) , nos seguintes termos:
“Introdução:
Trata-se de representação da empresa Geprix Service - Gestão e Facilities Ltda. contra os Pregões Eletrônicos 169/2018 e 170/2018 do Departamento Regional do Sesi no Estado de São Paulo (Sesi/SP) , que têm por objeto a contratação de prestação de serviços de jardinagem, portaria, limpeza e conservação, com fornecimento de mão-de-obra, materiais e equipamentos, para unidades do Sesi nos municípios de São José dos Campos, Presidente Prudente, Votorantim, Leme, Americana e Nova Odessa.
Exame técnico:
2. Em cumprimento ao Despacho do Ministro Relator à peça 13, foi promovida a oitiva prévia do Sesi/SP, bem como das empresas sagradas vencedoras no Pregão Eletrônico 169/2018 (RC Company Serviços Terceirizados Ltda., lote 1; SM Service System Terceirizados Ltda., lote 2; Simac Manutenção e Serviços Ltda., lote 3; Futari Administração e Serviços Ltda., lote 4) e no Pregão Eletrônico 170/2018 (WF Serviços Terceirizados Ltda., lote 1) , por meio dos Ofícios 1781/2018, 1810/2018, 1811/2018, 1812/2018, 1813/2018 e 1814/2018-TCU/Secex-SP (peças 14, 18, 17, 21, 20 e 19, respectivamente) , para que se pronunciassem sobre todas as falhas apontadas nestes autos e, especialmente, os seguintes indícios de irregularidade:
 (i)  a possível inobservância do princípio do parcelamento do objeto nos critérios utilizados para a definição dos Lotes 1, 2, 3 e 4, no caso do Pregão nº 169/2018, e do Lote 1, no caso do Pregão Eletrônico nº 170/2018, considerando, para tanto, as unidades do Sesi abrangidas por cada lote, a diversidade dos itens de serviços a serem contratados (portaria, limpeza, manutenção e jardinagem) e o fornecimento de materiais;
 (ii)  a ausência da estimativa de valor e do prazo de vigência dos subsequentes contratos nos editais dos Pregões Eletrônicos nº 169 e 170/2018;
 (iii)  o possível cerceamento à competitividade dos certames, já que: (a) o participante deveria comprovar a execução satisfatória de contrato com, no mínimo, 20 (vinte) postos nas contratações para o fornecimento de até 40 (quarenta) postos de serviço; (b) o participante deveria comprovar a execução satisfatória de contrato com, no mínimo, 50% (cinquenta por cento) dos postos de serviço previstos para a contratação com o fornecimento de mais de 40 (quarenta) postos de serviço; e (c) o participante deveria comprovar a experiência mínima de 3 (três) anos, ininterruptos ou não, na prestação de serviços compatíveis com o objeto licitado, até a data de abertura dos certames;
 (iv)  a eventual ausência de informações sobre a efetiva regularidade, ou não, dos aludidos certames e a economicidade, ou não, dos itens de serviço, a exemplo de informações sobre: (a) o valor estimado da contratação; (b) o número de empresas interessadas (pelo acesso ao edital) e efetivamente participantes dos certames, com a notícia sobre a eventual impugnação pelos licitantes e a respectiva decisão ou resposta apresentada pela comissão de licitação; (c) a necessária justificativa para a ausência do parcelamento do objeto em relação aos diferentes itens de serviço, já que os certames compreenderiam a realização dos serviços de portaria, jardinagem, limpeza e conservação, com o fornecimento de materiais e equipamentos; (d) a competitividade dos certames com a subsequente economicidade dos preços para os itens de serviço; e (e) as manifestações nas atas das sessões de julgamento das propostas.
3. Em resposta à oitiva prévia promovida por esta Secretaria, o Sesi/SP e as empresas RC Company Serviços Terceirizados Ltda., Simac Manutenção e Serviços Ltda. e WF Serviços Terceirizados Ltda. apresentaram as informações e esclarecimentos constantes das peças 16, 29, 22 e 23, respectivamente.
3.1. Apesar de ter sido cientificada do ofício de oitiva (peça 25) , a empresa SM Service System Terceirizados Ltda. não apresentou manifestação.
3.2. Por sua vez, o ofício de oitiva encaminhado à empresa Futari Administração e Serviços Ltda. foi devolvido pelos Correios com a informação ‘mudou-se’ (peça 34) , não tendo sido possível obter seu endereço atual, conforme assinalado à peça 33. Por conseguinte, foi promovida a oitiva prévia dessa empresa por meio do Edital 50/2018-TCU/Secex-SP (peças 35 e 36) , mas a mesma não apresentou manifestação.
4. Passa-se, então, ao exame das manifestações apresentadas pelo órgão licitante e pelas licitantes vencedoras mencionadas no item 3.
Resposta do Sesi/SP (peça 16) :
5. Inicialmente, o órgão licitante esclarece que a empresa Geprix Service - Gestão e Facilities Ltda., autora da representação em tela, já formulou neste ano sete outras representações de mesmo teor contra pregões eletrônicos realizados pelo Sesi/SP ou pelo Senai/SP para contratação de serviços terceirizados de limpeza e conservação, portaria e jardinagem – destacando que duas dessas representações já foram analisadas e consideradas improcedentes por este Tribunal (Acórdãos 1.324/2018-TCU-Plenário e 5.182/2018-TCU-1ª Câmara) .
5.1. Destaca ainda que três outras representações semelhantes já haviam sido formuladas pela empresa Geprix em 2016 e foram igualmente consideradas improcedentes por este Tribunal (Acórdãos 6.515/2016, 6.516/2016 e 7.056/2016, todos da Primeira Câmara) . A esse respeito, esclarece que o Sesi/SP não alterou sua forma de contratação desde então.
5.2. Argumenta que em todas as representações anteriormente mencionadas a área técnica deste Tribunal posicionou-se pela improcedência do mérito e que as exigências estabelecidas no edital e questionadas pela representante são aquelas definidas no âmbito do Acórdão 1214/2013-TCU-Plenário, o qual representou um marco na melhoria dos procedimentos relativos à terceirização de serviços continuados no país.
6. Quanto à possível inobservância do princípio de parcelamento do objeto, sustenta que jardinagem, portaria, limpeza e conservação são serviços de baixa complexidade e que não demandam especialização técnica, de modo que a expertise da contratada está no recrutamento e gestão de pessoal, e não propriamente nos serviços continuados disponibilizados ao contratante. Argumenta ainda (peça 16, p. 3-4, grifou-se) :
‘Neste caso, conforme jurisprudência sedimentada no âmbito do Tribunal de Contas da União, o parcelamento é desnecessário por não representar qualquer potencial vantagem ao ente contratante, nem estimular qualquer aumento da competitividade. É intuitivo que a existência de três ou quatro contratos distintos, nesses casos, significaria custos três ou quatro vezes maiores para sua gestão, a qual engloba controle diário sobre a efetiva prestação, avaliação do serviço, recebimento e checagem de guias de recolhimento, comprovantes e demais documentos que comprovam a regularidade da empresa no cumprimento de suas obrigações legais e trabalhistas em relação aos seus funcionários, controle de benefícios e demais obrigações definidas por acordo ou convenção coletiva, além de todas as outras atividades típicas de gestão e fiscalização de contratos.
Além do mais, a contratação dos serviços de limpeza/conservação, portaria/recepção e jardinagem em lotes separados significaria ainda - considerando as exigências de qualificação técnica definidas no Acórdão nº 1214/2013 - maior discrepância entre o contingente a ser contratado (um porteiro ou um jardineiro, por exemplo) e o contingente que as interessadas devem comprovar já ter administrado concomitantemente (20 profissionais, no mínimo) .’
6.1. Esclarece que o valor dos materiais incluídos no objeto a ser contratado é pouco significativo – representando da ordem de 1% do custo mensal total do profissional terceirizado –, de modo que o fornecimento desses materiais pelo Sesi/SP encareceria a gestão do contrato desnecessariamente, por implicar a necessidade de controle de consumo, circunstância que desaconselharia a contratação separada desses materiais.
6.2. Com relação aos critérios adotados para a definição dos lotes, informa (peça 16, p. 4, grifou-se) :
‘Quanto às atividades, observa-se que: a) os serviços de limpeza/conservação exigem contingentes muito maiores para execução, de até 49 profissionais no Centro de Atividades da Vila Leopoldina, município de São Paulo, por exemplo; b) os serviços de portaria são em geral limitados a um posto de trabalho por unidade - ou um para cada entrada no prédio, se for o caso, com profissionais para cobrir o horário de funcionamento das unidades e folgas; c) os serviços de jardinagem compreendem em geral apenas um profissional no caso de Escolas SESI, e dois ou três no caso de Centros de Atividades, que têm maior área verde. (...) 
Por fim, é importante consignar que o SESI-SP contrata tais serviços utilizando o parcelamento do objeto levando em conta o critério geográfico - uma contratação para cada endereço/município de suas 167 unidades. Dessa forma, observa rigorosamente a orientação de subdividir o objeto em tantas partes quanto sejam técnica e economicamente viáveis, permitindo a participação de empresas que, caso o lote englobasse volume maior de serviços, não teriam condições de participar.’
7. Esclarece que o prazo de vigência contratual consta no item 14.7 dos editais, in verbis (peça 4, p. 23, e peça 8, p. 22) :
‘14.7. O contrato vigorará pelo prazo de 12 (doze) meses, conforme previsto na Cláusula Terceira do Contrato, podendo ter seus valores e período de execução de serviços reajustados a cada 12 meses, mediante apostilamento.’
7.1. E, no tocante à estimativa de valor, informa a sistemática adotada no âmbito do Sesi/SP (peça 16, p. 4-5, grifou-se) :
‘Em relação à estimativa de valor, o SESI-SP inicialmente realiza cotações com pelo menos três empresas, para definição do custo estimado. Esse valor é cotejado com os valores previstos nos Cadernos de Terceirização - Cadterc, da Secretaria da Fazenda do Estado de São Paulo. Trata-se de alentado trabalho técnico que define condições e valores para contratações de serviços terceirizados de diversos tipos. O SESI-SP não é órgão estadual e não obedece a legislação e orientações administrativas do governo estadual, porém utiliza esses cadernos como referenciais para o valor estimativo, pela qualidade, abrangência e detalhamento dos referidos cadernos. Utiliza ainda, como parâmetro para definição do valor estimado, os valores médios atualmente praticados nas centenas de contratos mantidos pelo SESI-SP.
De acordo com o Regulamento de Licitações e Contratos do SESI-SP, o valor não é publicado diretamente no edital, porém, consta no processo e o instrumento convocatório indica claramente onde pode ser obtido (item 3.18) .’
8. Quanto ao possível cerceamento à competitividade do certame licitatório, esclarece que as exigências questionadas pela autora da representação, constantes nos itens 10.2.1 e 10.2.2 do edital, seguem rigorosamente as recomendações formuladas por este Tribunal no Acórdão 1214/2013-TCU-Plenário. Nesse sentido, reitera que este Tribunal já apreciou representação de mesmo teor, considerando-a improcedente por meio do Acórdão 5182/2018-TCU-Primeira Câmara.
9. Quanto à regularidade, competitividade e economicidade dos certames licitatórios, apresenta as informações solicitadas conforme as alíneas da oitiva prévia. Por se tratar de resposta concisa e objetiva, e com vistas a reproduzir com máxima fidelidade as informações prestadas, faz-se oportuna a transcrição do excerto a seguir, relativamente ao Pregão Eletrônico 169/2018 (peça 16, p. 6, grifou-se) :
a)  O valor estimado da contratação, conforme fls. 140-143 (solicitação de contratação e estimativas detalhadas) , fls. 144 (quadro resumo) , e fls. 145-146 (autorização da autoridade superior para instauração do certame) foi de R$ 345.521,03 mensais. Esse valor, conforme mencionado, representa média de cotações obtidas para os serviços e valores referenciais do Cadterc.
Conforme prática adotada na Entidade, visando à obtenção de estimativa mais conservadora, calculou-se ainda limite constituído pela média dos valores de todos os contratos vigentes, mais um desvio-padrão. Com base nesse cálculo, a autorização de instauração do certame definiu o valor global limite para contratação em R$ 270.334,91 mensais.
b)  O certame teve ampla divulgação, conforme prática adotada na Entidade, com publicação em jornal de grande circulação (O Estado de São Paulo) , Diário Oficial da União, site da entidade (permitindo retirada do edital com identificação no ícone ‘Licitações’ e sem identificação no link ‘Transparência’) e quadro de avisos. Dessa forma, 50 empresas retiraram o edital e 29 participaram do certame (29 no Lote 1, 24 no Lote 2, 26 no Lote 3 e 26 no Lote 4, podendo as empresas se repetirem ou não) . Não houve quaisquer questionamentos, erratas ou avisos e, mais importante, não houve impugnação ao Edital. O certame transcorreu regularmente, com ampla competitividade - quantidade de empresas participantes, quantidade de lances, redução dos valores em relação ao início do período randômico da disputa, em relação aos valores propostos antes da fase de lances e em relação aos valores estimados.
c)  A ausência de parcelamento foi explicada no item (i) e não foi formalmente apontada no processo, considerando que a contratação desses serviços, conjuntamente, é usual no mercado e é realizada rotineiramente por diversos órgãos e entidades públicas e por outros serviços sociais autônomos. Considerou-se ainda que, conforme interpretação do próprio TCU, a contratação tem como essência a prestação de serviços de terceirização, ou seja, cessão de mão de obra em regime de dedicação exclusiva, sendo essa a expertise da empresa, e não cada um dos serviços. Considerou-se, por fim, a economicidade da contratação na forma realizada, pois o parcelamento aumentaria custos para as empresas interessadas, que os repassariam ao SESI-SP, e aumentaria os custos de gestão da própria Entidade.
d)  O certame teve elevada competitividade, conforme descrito no item ‘b’. O mesmo não foi concluído até a presente data, não podendo ser informado o resultado.
e)  O certame não foi concluído. Até o momento, transcorreu regularmente, não houve impugnação ao Edital, nem recursos contra quaisquer decisões.
9.1. Do mesmo modo, faz-se oportuna a transcrição do excerto a seguir, relativamente ao Pregão Eletrônico 170/2018 (peça 16, p. 6-7, grifou-se) :
a)  O valor estimado da contratação, conforme fls. 47-49 (solicitação de contratação e estimativas detalhadas) , fls. 50 (quadro resumo) , e fls. 51 (autorização da autoridade superior para instauração do certame) foi de R$ 112.255,65 mensais. Esse valor, conforme mencionado, representa média de cotações obtidas para os serviços e valores referenciais do Cadterc.
Conforme prática adotada na Entidade, visando à obtenção de estimativa mais conservadora, calculou-se ainda limite constituído pela média dos valores de todos os contratos vigentes, mais um desvio-padrão. Com base nesse cálculo, a autorização de instauração do certame definiu o valor global limite para contratação em R$ 85.972,65 mensais.
b)  O certame teve ampla divulgação, conforme prática adotada na Entidade, com publicação em jornal de grande circulação (O Estado de São Paulo) , Diário Oficial da União, site da entidade (permitindo retirada do edital com identificação no ícone ‘Licitações’ e sem identificação no link ‘Transparência’) e quadro de avisos. Dessa forma, 47 empresas retiraram o edital e 24 participaram do certame. Não houve quaisquer questionamentos, erratas ou avisos e, mais importante, não houve impugnação ao Edital. O certame transcorreu regularmente, com ampla competitividade - quantidade de empresas participantes, quantidade de lances, redução dos valores em relação ao início do período randômico da disputa, em relação aos valores propostos antes da fase de lances e em relação aos valores estimados.
c)  A ausência de parcelamento foi explicada no item (i) e não foi formalmente apontada no processo, considerando que a contratação desses serviços, conjuntamente, é usual no mercado e é realizada rotineiramente por diversos órgãos e entidades públicas e por outros serviços sociais autônomos. Considerou-se ainda que, conforme interpretação do próprio TCU, a contratação tem como essência a prestação de serviços de terceirização, ou seja, cessão de mão de obra em regime de dedicação exclusiva, sendo essa a expertise da empresa, e não cada um dos serviços. Considerou-se, por fim, a economicidade da contratação na forma realizada, pois o parcelamento aumentaria custos para as empresas interessadas, que os repassariam ao SESI-SP, e aumentaria os custos de gestão da própria Entidade.
d)  O certame teve elevada competitividade, conforme descrito no item ‘b’. O resultado foi a contratação dos serviços pelo valor global de R$ 82.050,00 mensais, com economia de 26,9% em relação à estimativa inicial e de 4,6% em relação ao valor limite estabelecido.
e)  Há manifestação, na ata de sessão de julgamento do certame, acerca da composição da Comissão de Julgamento. Não há outras manifestações, pois o certame transcorreu regularmente, não houve impugnação ao Edital, nem recursos contra quaisquer decisões.
9.2. Ainda a esse respeito, o órgão licitante apresentou cópia da documentação mencionada nos excertos anteriormente transcritos, a saber: a)  solicitação de contratação e estimativas detalhadas (peça 37, p. 2-5; peça 37, p. 41-43) ; b)  quadro resumo (peça 37, p. 6; peça 37, p. 44) ; c)  autorização da autoridade superior para instauração do certame (peça 37, p. 7-8; peça 37, p. 45) ; d)  relatórios emitidos pelo site www.licitacoes-e.com.br (peça 37, p. 9-24; peça 37, p. 46-52) ; e)  ata da sessão pública do pregão (peça 37, p. 25-40; peça 37, p. 53-60) .
Análise da resposta do Sesi/SP
10. As informações e esclarecimentos apresentados pelo Sesi/SP indicam que mais de vinte licitantes participaram do Pregão Eletrônico 170/2018, evidenciando que houve competitividade no certame licitatório (peça 37, p. 46-60) . Também indicam que o valor da proposta vencedora (R$ 82.050,00/mês, conforme consta no site www.licitacoes-e.com.br – peça 39) é inferior ao valor estimado da contratação (R$ 112.255,65/mês – peça 37, p. 41-43) e ao valor limite para contratação obtido pela média dos valores de todos os contratos vigentes na entidade acrescida de um desvio-padrão (R$ 85.972,65/mês – peça 37, p. 44-45) .
10.1. O mesmo ocorre com relação ao Pregão Eletrônico 169/2018. As informações e esclarecimentos apresentados pelo Sesi/SP indicam que mais de vinte licitantes participaram em cada um dos quatro lotes desse certame licitatório, evidenciando que houve competitividade (peça 37, p. 9-40) . Também indicam que, em todos os lotes, o valor mensal da proposta vencedora (conforme consta no site www.licitacoes-e.com.br – peça 38) é inferior ao valor estimado da contratação (peça 37, p. 2-5) e ao valor limite para contratação obtido pela média dos valores de todos os contratos vigentes na entidade acrescida de um desvio-padrão (peça 37, p. 6-8) , a saber:
	Lote
	Valor adjudicado (R$) 
	Valor estimado (R$) 
	Valor limite (R$) 

	1
	85.000,00
	131.684,12
	101.689,46

	2
	102.000,00
	144.792,13
	113.694,11

	3
	16.987,00
	23.194,20
	18.873,60

	4
	31.260,00
	45.850,58
	36.077,74

11. Ademais, afiguram-se razoáveis as premissas que levaram ao critério de parcelamento do objeto adotado pelo Sesi/SP nesses certames licitatórios, mormente por se tratar de serviços não especializados – para os quais, em regra, deve ser evitado o parcelamento, em vista do disposto no item 9.1.16 do Acórdão 1214/2013-TCU-Plenário – e por envolverem materiais de baixo custo, tais como álcool, água sanitária, sabão em pó, etc. (peça 4, p. 35; peça 8, p. 34) .
12. Especificamente quanto ao questionamento formulado pela empresa Geprix, autora da presente representação, que diz respeito às exigências constantes nos itens 10.2.1 e 10.2.2 dos editais desses certames licitatórios, observa-se que tais disposições reproduzem, em essência, as recomendações formuladas por esta Corte de Contas nos itens 9.1.12, 9.1.13 e 9.1.15 do Acórdão 1214/2013-TCU-Plenário, não havendo que se falar, portanto, em irregularidade. Nesse sentido, faz-se oportuno reproduzir, com ajustes de forma, o quadro comparativo apresentado na instrução inicial (peça 10, p. 6, grifou-se) :
	Editais dos certames licitatórios
	Acórdão 1214/2013-TCU-Plenário

	10.2.1. Certidão (es) ou Atestado (s) de capacidade técnica expedido por pessoa jurídica de direito público ou privado (...) :
a)  Nas contratações envolvendo o fornecimento de até 40 (quarenta) postos de serviço, o participante deverá comprovar a execução satisfatória de contrato com, no mínimo, 20 (vinte) postos. 
b)  Nas contratações envolvendo o fornecimento de mais de 40 (quarenta) postos de serviço, o participante deverá comprovar a execução satisfatória de contrato com, no mínimo, 50% (cinquenta por cento) dos postos de serviço previstos para a contratação. 
	9.1.12 seja fixada em edital, como qualificação técnico-operacional, para a contratação de até 40 postos de trabalho, atestado comprovando que a contratada tenha executado contrato com um mínimo de 20 postos e, para contratos de mais de 40 (quarenta) postos, seja exigido um mínimo de 50%;

	10.2.2.	A licitante deverá comprovar, ainda, experiência mínima de 3 (três) anos, ininterruptos ou não, até a data de abertura desta licitação, na prestação de serviços compatíveis com o objeto ora licitado, seja por meio do (s) atestado (s) acima referido (s) , ou ainda por meio de cópias de contratos, declarações ou outros documentos idôneos. 
	9.1.13 seja fixada em edital, como qualificação técnico-operacional, a obrigatoriedade da apresentação de atestado comprovando que a contratada tenha executado serviços de terceirização compatíveis em quantidade com o objeto licitado por período não inferior a 3 anos;

	10.2.2.1.	Somente serão aceitos atestados de capacidade técnica expedidos após a conclusão do respectivo contrato ou decorrido no mínimo um ano do início de sua execução, exceto se houver sido firmado para ser executado em prazo inferior.
	9.1.15 seja fixado em edital que somente serão aceitos atestados expedidos após a conclusão do contrato ou decorrido no mínimo um ano do início de sua execução, exceto se houver sido firmado para ser executado em prazo inferior;

12.1. Vale observar ainda que três outras representações formuladas pela empresa Geprix com questionamento de teor semelhante relativamente a pregões eletrônicos realizados pelo Sesi/SP (processos TC Processo 026.887/2016-9, TC Processo 026.890/2016-0 e TC Processo 029.798/2016-7) foram consideradas improcedentes por este Tribunal por meio dos Acórdãos 6.515/2016, 6.516/2016 e 7.056/2016, todos da Primeira Câmara.
12.2. Registre-se ainda que três outras representações formuladas pela empresa Geprix com questionamento de mesmo teor relativamente a pregões eletrônicos realizados pelo Senai/SP (processos TC Processo 012.548/2018-9, TC Processo 015.096/2018-1 e TC Processo 016.000/2018-8) foram consideradas improcedentes por este Tribunal por meio dos Acórdãos 4.511/2018 e 5.182/2018, ambos da Primeira Câmara, e 1.324/2018, do Plenário.
13. Por fim, resta analisar a questão relativa à possível ausência da estimativa de valor e do prazo de vigência contratual nos editais dos Pregões Eletrônicos 169/2018 e 170/2018.
13.1. Observa-se que o prazo de vigência contratual consta, de fato, no item 14.7 dos editais (peça 4, p. 23; peça 8, p. 22) .
13.2. No que concerne ao valor estimado da contratação, o Sesi/SP alega que o orçamento estimativo instrui o processo administrativo, cujo acesso é franqueado a todos os interessados, conforme previsto no item 3.18 dos editais (peça 4, p. 7; peça 8, p. 7) .
13.3. Esta questão já foi objeto de apreciação por este TCU. No Acórdão 1750/2014-TCU-Plenário (Relator: Min. Augusto Sherman Cavalcanti) , que tratou de representação relativa a pregão eletrônico promovido pelo Sesi/RO, o TCU resolveu expedir as seguintes determinações:
‘9.4. dar ciência ao Sesi/RO acerca da necessidade de, doravante, adotar as seguintes medidas em licitações que realizar, conforme orientações constantes de precedentes julgados deste Tribunal (...) : 
9.4.1. elaborar orçamentos estimados em planilhas de quantitativos e de preços unitários quando do lançamento das licitações, a fim de balizar o julgamento das propostas com os preços vigentes no mercado e de possibilitar a seleção da proposta mais vantajosa, de acordo com o art. 2º do Regulamento de Licitações da entidade, somente dispensando-a, motivadamente, naquelas contratações em que a natureza do seu objeto torne inviável ou desnecessário tal detalhamento; 
9.4.2. fazer constar, em anexo aos instrumentos convocatórios de licitações para contratação de serviços, demonstrativo contendo orçamento estimado em planilhas de quantitativos e preços unitários, ou informação, no edital, acerca da disponibilidade do orçamento estimado aos interessados e dos meios para sua obtenção;’
13.4. Ainda, no Informativo de Licitações e Contratos deste TCU, Sessão de 15/5/2013 do Plenário, consta a seguinte orientação:
‘1. A estimativa de custo do objeto do pregão pode constar apenas nos autos do procedimento da licitação, devendo o respectivo edital, nesse caso, ter de informar aos interessados os meios para obtê-la.
Embargos de Declaração opostos pelo Serviço Federal de Processamento de Dados (Serpro) apontaram, em síntese, supostas contradições na fundamentação do Acórdão 1954/2012-TCU-Plenário, por meio do qual o Tribunal decidira dar ciência ao Serpro quanto à seguinte irregularidade: 
‘1.7.1.1. ausência, no termo de referência integrante de editais de licitação, na modalidade pregão, tipo eletrônico, de item relativo a custo estimado da contratação e valor máximo mensal e anual da contratação estimados por meio do preenchimento da planilha de custos e formação de preços, observados os custos dos itens referentes ao serviço e por meio de fundamentada pesquisa dos preços praticados no mercado em contratações similares, conforme disposições contidas no art. 15, inc. XII, letras ‘a’ e ‘b’, da IN-SLTI 2/2008’. 
Ao analisar o recurso, o relator não observou inconsistências que pudessem alterar o acórdão questionado. Anotou, contudo, ‘imprecisão na ciência direcionada ao jurisdicionado que, por poder gerar dúvida, merece ajuste’. Destacou que ‘tal imprecisão refere-se à obrigatoriedade ou não de se ter, diretamente no edital, o registro do custo do objeto em licitação. Apesar de o subitem ora questionado indicar a necessidade de o edital dispor da dita estimativa de custo, não verifico tal obrigatoriedade na Lei nº 10.520/2002 e no Decreto 5.450/2005, que instituiu e regulamentou essa modalidade de licitação, bem como na Instrução Normativa do Ministério do Planejamento’ (grifo nosso) .
Ao analisar os dispositivos legais que regulamentam o Pregão, concluiu que ‘a legislação específica para essa modalidade de licitação possibilita ao gestor a disposição do custo do objeto do certame nos autos do procedimento licitatório, não havendo a obrigatoriedade de essa informação constar diretamente no edital. Melhor dizendo, em que pese os normativos legais não dispensarem o registro do custo estimado do bem ou serviço a ser adquirido no processo licitatório, este poderá não estar diretamente descrito no edital, oportunidade na qual o instrumento convocatório terá de informar aos interessados o local do processo e os meios para obter esta informação’. Recurso parcialmente provido. Acórdão 1153/2013-Plenário, TC Processo 017.022/2012-6, relator Ministro Valmir Campelo, 15.5.2013.’
13.5. Destes precedentes, conclui-se que, na modalidade pregão, o orçamento estimado em planilhas e preços unitários não constitui elemento obrigatório do edital, podendo estar inserido no bojo do processo relativo ao certame. Cabe ao gestor, no caso concreto, a avaliação da oportunidade e conveniência de incluir esse orçamento no edital ou de informar, no ato convocatório, a sua disponibilidade aos interessados e os meios para obtê-lo.
13.6. No caso em apreço, o Sesi/SP alega que o item 3.18 do edital (peça 4, p. 7; peça 8, p. 7) , abaixo transcrito, continha tal estipulação:
3.18. Questionamentos podem ser enviados para o e-mail licitacoes@sesisenaisp.org.br até 02 (dois) dias úteis anteriores à abertura das propostas. Os esclarecimentos e/ou alterações serão disponibilizados aos licitantes exclusivamente no site do Banco do Brasil no endereço eletrônico www.licitacoes-e.com.br.
13.7. Da leitura deste item, não se constata qualquer referência ao orçamento estimado e à forma de consultá-lo. Assim, visando corrigir esta falha, caberia determinar ao Sesi/SP que atente para a necessidade de promover a efetiva disponibilização dos meios adequados para a obtenção da correspondente planilha orçamentária por todas as licitantes, em sintonia com a jurisprudência do TCU (v. g.: item 9.4.2 do Acórdão 1750/2014-TCU-Plenário) . Entretanto, deixa-se de propor tal providência nestes autos, à semelhança do procedimento adotado nos Acórdãos 10.050/2018 e 10.051/2018, ambos da Segunda Câmara, considerando que a referida determinação já foi formulada no Acórdão 10049/2018-TCU-Segunda Câmara.
14. Ante o exposto, opina-se no sentido da procedência da representação apenas quanto à ausência de informações nos editais dos Pregões Eletrônicos 169/2018 e 170/2018 acerca da disponibilidade do orçamento estimado aos interessados e dos meios para sua obtenção, fato constatado em virtude de questionamento formulado no Despacho do Ministro Relator à peça 13; por outro lado, o questionamento formulado pela empresa Geprix, autora da presente representação, revelou-se improcedente, à luz de numerosos precedentes deste Tribunal em representações de teor semelhante apresentadas pela mesma empresa, já mencionados nesta instrução.
Respostas das licitantes vencedoras (peças 22, 23 e 29) 
15. Em síntese, as licitantes vencedoras que apresentaram resposta à oitiva prévia – Simac Manutenção e Serviços Ltda. (lote 3 do Pregão Eletrônico 169/2018) , WF Serviços Terceirizados Ltda. (lote 1 do Pregão Eletrônico 170/2018) e RC Company Serviços Terceirizados Ltda. (lote 1 do Pregão Eletrônico 169/2018) – repetem considerações já apresentadas pelo Sesi/SP no sentido da regularidade das disposições constantes nos itens 10.2.1 e 10.2.2 dos editais das licitações em tela, notadamente por se encontrarem em linha com as recomendações emanadas do Acórdão 1214/2013-TCU-Plenário.
Análise das respostas das licitantes vencedoras
16. Os argumentos apresentados pelas referidas empresas são semelhantes aos trazidos à colação pelo Sesi/SP, os quais já foram analisados na instrução inicial ou nesta instrução, às quais nos reportamos. Logo, não cabe nenhum comentário adicional.
17. Em resumo, as justificativas apresentadas pelo Sesi/SP e pelas referidas empresas demonstram a regularidade do processo licitatório, não restando configurada restrição ao caráter competitivo do certame, como alegado na representação, nem prejuízos aos cofres da entidade.
Exame do pedido de medida cautelar:
18. Consoante o art. 276 do Regimento Interno/TCU, o Relator poderá, em caso de urgência, de fundado receio de grave lesão ao Erário, ao interesse público, ou de risco de ineficácia da decisão de mérito, de ofício ou mediante provocação, adotar medida cautelar, determinando a suspensão do procedimento impugnado, até que o Tribunal julgue o mérito da questão. Tal providência deverá ser adotada quando presentes os pressupostos do fumus boni iuris e do periculum in mora.
19. Contudo, os elementos constantes nos autos não evidenciam as irregularidades alegadas pela representante. O exame das questões suscitadas pela representante afasta os sinais da presença da fumaça do bom direito, requisito essencial para a concessão de medida cautelar.
20. O exercício de representação perante esta Corte de Contas tem como função primordial a proteção do erário e do interesse público, podendo até alcançar, por decorrência, o interesse particular, mas isso quando, em vista de irregularidades, se fizer necessário recompor a legalidade da situação encontrada. Nos presentes autos, restou evidenciada a regularidade dos critérios de qualificação técnica adotados pela entidade promotora do pregão em foco, não havendo razões para acolher o pleito da representante no sentido de que o Tribunal interfira no andamento do referido processo licitatório.
Conclusão:
21. Os documentos constantes das peças 1 e 5 devem ser conhecidos como representação, satisfeitos os requisitos previstos nos arts. 235 e 237, inciso VII, do Regimento Interno deste Tribunal, c/c o art. 113, § 1º, da Lei 8.666/1993 (peça 13, p. 2, item 9) .
22. No que tange ao requerimento de medida cautelar, entende-se que este não deve ser acolhido, por não estar presente nos autos o requisito do fumus boni iuris (item 19 desta instrução) .
23. A suposta restrição à competitividade – alegada na inicial (peças 1 e 5) – não merece prosperar, ante os fundamentos invocados na instrução inicial (peça 10) e na análise realizada na seção precedente.
24. As questões suscitadas no Despacho do Ministro Relator à peça 13 foram esclarecidas nas respostas apresentadas, demonstrando a regularidade do certame e a economicidade dos itens de serviços contratados. Como ressalva, restou apenas a ausência de informações no edital acerca da disponibilidade do orçamento estimado aos interessados e dos meios para sua obtenção, como relatado nos itens 13 a 14 desta instrução.
25. Assim, propõe-se considerar a representação parcialmente procedente, à semelhança do deliberado por meio dos Acórdãos 10.049/2018, 10.050/2018 e 10.051/2018, todos da Segunda Câmara.
Proposta de encaminhamento:
26. Ante todo o exposto, submetem-se os autos à consideração superior, propondo:
a)  conhecer da presente representação, satisfeitos os requisitos de admissibilidade previstos nos arts. 235 e 237, inciso VII, do Regimento Interno deste Tribunal, c/c o art. 113, § 1º, da Lei 8.666/1993, para, no mérito, considerá-la parcialmente procedente;
b)  indeferir o requerimento de medida cautelar formulado por Geprix Service - Gestão e Facilities Ltda., tendo em vista a inexistência dos pressupostos necessários para adoção da referida medida;
c)  comunicar ao Departamento Regional do Sesi no Estado de São Paulo (Sesi/SP) e à representante a decisão que vier a ser adotada nestes autos;
d)  arquivar os presentes autos.”
	É o Relatório.

8.1. Daniel Kakionis Viana (215730/OAB-SP), representando a WF Serviços Terceirizados Ltda. e a RC Company Serviços Terceirizados Ltda.

Não atuou.

REPRESENTAÇÃO COM PEDIDO DE CAUTELAR SUSPENSIVA. SERVIÇO SOCIAL DA INDÚSTRIA NO ESTADO DE SÃO PAULO (SESI-SP). POSSÍVEIS IRREGULARIDADES EM PREGÕES ELETRÔNICOS PARA A CONTRATAÇÃO DE SERVIÇOS CONTINUADOS. OITIVA PRÉVIA. NÃO-CONFIRMAÇÃO DOS INDÍCIOS DE IRREGULARIDADE. FALHA NOS MEIOS DE CONSULTA AO ORÇAMENTO PARA EMBASAR A ESTIMATIVA DE CUSTO DOS SERVIÇOS, MAS SEM O COMPROMETIMENTO DA REGULARIDADE DOS CERTAMES. CONHECIMENTO. PROCEDÊNCIA PARCIAL. PREJUÍZO AO PEDIDO DE SUSPENSÃO CAUTELAR. DETERMINAÇÃO. ARQUIVAMENTO. CIÊNCIA.

REPRESENTAÇÃO (REPR)

Secretaria do TCU no Estado de São Paulo (Sec-SP).

Trata-se de representação, com pedido de cautelar suspensiva, formulada pela Geprix Service – Gestão e Facilities Ltda. sobre possíveis irregularidades nos Pregões Eletrônicos nos 169/2018 e 170/2018 conduzidos pelo Departamento Regional do Serviço Social da Indústria no Estado de São Paulo (Sesi-SP) para a contratação da prestação de serviços continuados de portaria, de jardinagem, de limpeza e de conservação, com o fornecimento de mão-de-obra, materiais e equipamentos, para as unidades do CAT Ozires Silva (São José dos Campos – SP) , CAT Belmiro Jesus (Presidente Prudente – SP) , CAT José Ermírio de Moraes Filho (Votorantim – SP) e a Escola Sesi Fernando Arraes de Almeida (Leme – SP) , no bojo do PE nº 169/2018 sob o valor mensal estimado de R$ 345.521,03, e para as unidades do CAT Estevam Faraone (Americana – SP) , a Escola Sesi Mendel Steinbruch (Americana – SP) e a Escola Sesi Chalil Zabani (Nova Odessa – SP) , no âmbito do PE nº 170/2018 sob o valor mensal estimado de R$ 112.255,65.
2.	Entendo, preliminarmente, que a presente representação merece ser conhecida pelo TCU, por atender aos requisitos legais e regimentais de admissibilidade.
3.	Por sua vez, no mérito, a presente representação deve ser considerada parcialmente procedente, a partir das constatações obtidas pela unidade técnica.
4.	Em linhas gerais, a ora representante suscitou a ocorrência de suposta restrição injustificada com prejuízo à competitividade do certame, ao questionar os critérios de qualificação técnica estabelecidos pelo item 10.2 de cada um dos instrumentos convocatórios, anotando, para tanto, que esse item teria exigido das licitantes a comprovação da prestação de serviços nas seguintes condições:
 (i) o participante deveria comprovar a execução satisfatória de contrato com, no mínimo, 20 (vinte) postos nas contratações para o fornecimento de até 40 (quarenta) postos de serviço;
 (ii) o participante deveria comprovar a execução satisfatória de contrato com, no mínimo, 50% (cinquenta por cento) dos postos de serviço previstos para a contratação com o fornecimento de mais de 40 (quarenta) postos de serviço; e
 (iii) o participante deveria comprovar a experiência mínima de 3 (três) anos, ininterruptos ou não, na prestação de serviços compatíveis com o objeto licitado, até a data de abertura do certame.
5.	Por esse ângulo, a ora representante requereu, então, a concessão de cautelar suspensiva e a subsequente declaração de nulidade dos itens dos editais, além da reformulação dos atos convocatórios a fim de suprimir as supostas irregularidades nos certames.
6.	De todo modo, após a análise do feito, a Sec-SP teria indicado que “os requisitos de habilitação técnica estabelecidos no edital do certame estão em conformidade com os critérios estabelecidos na IN-MP 5/2017, aplicada à Administração Pública Federal, consoante as recomendações emanadas do Acórdão 1214/2013-TCU-Plenário”, e, assim, sugeriu que poderia restar descaracterizada a suposta restrição à competitividade, tendo registrado que a abertura das propostas estaria estipulada, nos editais, para os dias 14/6/2018 (Pregão n.º 169/2018) e 15/6/2018 (Pregão n.º 170/2018) .
7.	Por conseguinte, ao sugerir o indeferimento da aludida cautelar em face da suposta ausência do fumus boni iuris, a unidade técnica teria opinado pela improcedência da presente representação, sem se manifestar especificamente, todavia, sobre todos os indícios de irregularidade porventura subsistentes no certame.
8.	Ocorre que, até aquele momento, ainda não havia qualquer informação nestes autos sobre a efetiva regularidade do aludido certame, a exemplo de informações sobre: (i) o valor estimado da contratação; (ii) o número de empresas interessadas e de participantes no certame; (iii) a necessária justificativa para a ausência do parcelamento do objeto em relação aos diferentes itens de serviço, já que o certame compreenderia a realização dos serviços de portaria, jardinagem, limpeza e conservação, com o fornecimento de materiais e equipamentos; (iv) a competitividade do certame com a subsequente economicidade dos preços para os itens de serviço; e (v) as manifestações na ata da sessão de julgamento das propostas.
9.	O Sesi-SP conduziria, ainda, outros três pregões eletrônicos para a subsequente contratação de semelhante objeto em outras unidades no Estado de São Paulo, tendo esses três certames sido alvos de representações autuadas perante o TCU sob o TC Processo 012.547/2018-2, o TC Processo 014.240/2018-1 e o TC Processo 015.989/2018-6.
10.	Por conseguinte, conheci da presente representação, nos termos do art. 237 do RITCU e do art. 113, § 1º, da Lei 8.666, de 1993, e determinei que a unidade técnica adotasse as medidas saneadoras adicionais, tendo proferido, para tanto, o despacho acostado à Peça 13 no seguinte sentido:
“ (...) 9.1. promova a oitiva prévia do Sesi-SP, nos termos do art. 276, § 2º, do RITCU, promovendo também a oitiva prévia das empresas porventura já sagradas vencedoras nos aludidos certames, para que se pronunciem, no prazo de até 5 (cinco) dias úteis, sobre todas as falhas apontadas nestes autos e, especialmente, os seguintes indícios de irregularidade:
 (i) a possível inobservância do princípio do parcelamento do objeto nos critérios utilizados para a definição dos Lotes 1, 2, 3 e 4, no caso do Pregão nº 169/2018, e do Lote 1, no caso do Pregão Eletrônico nº 170/2018, considerando, para tanto, as unidades do Sesi abrangidas por cada lote, a diversidade dos itens de serviços a serem contratados (portaria, limpeza, manutenção e jardinagem) e o fornecimento de materiais;
 (ii) a ausência da estimativa de valor e do prazo de vigência dos subsequentes contratos nos editais dos Pregões Eletrônicos nos 169 e 170/2018;
 (iii) o possível cerceamento à competitividade dos certames , já que: (a) o participante deveria comprovar a execução satisfatória de contrato com, no mínimo, 20 (vinte) postos nas contratações para o fornecimento de até 40 (quarenta) postos de serviço; (b) o participante deveria comprovar a execução satisfatória de contrato com, no mínimo, 50% (cinquenta por cento) dos postos de serviço previstos para a contratação com o fornecimento de mais de 40 (quarenta) postos de serviço; e (c) o participante deveria comprovar a experiência mínima de 3 (três) anos, ininterruptos ou não, na prestação de serviços compatíveis com o objeto licitado, até a data de abertura dos certames;
 (iv) a eventual ausência de informações sobre a efetiva regularidade, ou não, dos aludidos certames e a economicidade, ou não, dos itens de serviço, a exemplo de informações sobre: (a) o valor estimado da contratação; (b) o número de empresas interessadas (pelo acesso ao edital) e efetivamente participantes dos certames, com a notícia sobre a eventual impugnação pelos licitantes e a respectiva decisão ou resposta apresentada pela comissão de licitação; (c) a necessária justificativa para a ausência do parcelamento do objeto em relação aos diferentes itens de serviço, já que os certames compreenderiam a realização dos serviços de portaria, jardinagem, limpeza e conservação, com o fornecimento de materiais e equipamentos; (d) a competitividade dos certames com a subsequente economicidade dos preços para os itens de serviço; e (e) as manifestações nas atas das sessões de julgamento das propostas; e
9.2. envie a cópia do presente Despacho, acompanhado da petição da ora representante e do parecer da unidade técnica (Peça nº 10) , ao Sesi-SP e às empresas porventura já sagradas vencedoras nos aludidos certames, para subsidiar as suas manifestações nos autos.”
11.	A Sec-SP promoveu, então, a prévia oitiva do Sesi-SP e das correspondentes licitantes, de sorte que, após a análise final do feito, a unidade técnica propôs que a representação seja conhecida pelo TCU para, no mérito, ser considerada parcialmente procedente, em face das seguintes razões:
 (i) mais de 20 (vinte) licitantes teriam participado em cada um dos três lotes integrantes do Pregão Eletrônico n.º 169/2018, além de outras 27 (vinte e sete) empresas terem participado da disputa pelo lote único do Pregão Eletrônico n.º 170/2018, evidenciando a satisfatória competitividade nos certames;
 (ii) a proposta vencedora do Pregão Eletrônico n.º 170/2018 teria alcançado o valor mensal de R$ 82.050,00 (Peça 20) , ao passo que o orçamento para a contratação contaria com o valor mensal estimado de R$ 112.255,65, correspondendo ao desconto na ordem de 26,9% em benefício do Sesi-SP;
 (iii) a ausência de parcelamento do objeto teria restado justificada em face da baixa complexidade dos serviços não especializados, além dos materiais com baixo custo, a exemplo de álcool, água sanitária e sabão em pó, em linha com o precedente fixado pelo item 9.1.16 do Acórdão 1.214/2013 prolatado pelo Plenário do TCU na seguinte linha:
“ (...) 9.1.16 deve ser evitado o parcelamento de serviços não especializados, a exemplo de limpeza, copeiragem, garçom, sendo objeto de parcelamento os serviços em que reste comprovado que as empresas atuam no mercado de forma segmentada por especialização, a exemplo de manutenção predial, ar condicionado, telefonia, serviços de engenharia em geral, áudio e vídeo, informática;”
 (iv) as exigências relacionadas com os atestados de capacidade técnica requeridos no instrumento convocatório guardariam conformidade com as recomendações também proferidas pelo aludido Acórdão 1.214/2013, já que, em seus itens 9.1.12, 9.1.13 e 9.1.15, ficou definido que:
“ (...)  9.1.12 seja fixada em edital, como qualificação técnico-operacional, para a contratação de até 40 postos de trabalho, atestado comprovando que a contratada tenha executado contrato com um mínimo de 20 postos e, para contratos de mais de 40 (quarenta) postos, seja exigido um mínimo de 50%;
9.1.13 seja fixada em edital, como qualificação técnico-operacional, a obrigatoriedade da apresentação de atestado comprovando que a contratada tenha executado serviços de terceirização compatíveis em quantidade com o objeto licitado por período não inferior a 3 anos;
 (...)  9.1.15 seja fixado em edital que somente serão aceitos atestados expedidos após a conclusão do contrato ou decorrido no mínimo um ano do início de sua execução, exceto se houver sido firmado para ser executado em prazo inferior”; e
 (v) a Geprix já teria apresentado outras 6 (seis) representações com semelhantes questionamentos perante o TCU em relação a pregões eletrônicos realizados pelo Sesi-SP, tendo os correspondentes feitos sido julgados improcedentes pelo TCU por meio dos Acórdãos 6.515/2016, 6.516/2016 e 7.056/2016, da 1ª Câmara, além do pregão conduzido pelo Senai-SP, com a improcedência fixada pelos Acórdãos 4.511/2018 e 5.182/2018, da 1ª Câmara, e pelo Acórdão 1324/2018-TCU-Plenário; e
 (vi) os prazos de vigência contratual estariam fixados, de fato, pelo item 14.7 do edital (Peça 4, p. 23, e Peça 8, p. 22) .
12.	A Sec-SP anotou, no entanto, que a falha inerente à ausência de estimativa do valor nos editais dos Pregões Eletrônicos 169 e 170/2018 não teria ficado inteiramente elidida, destacando, nesse ponto, que:
 (i) o Sesi-SP sustentou que, para o valor estimado da contratação, o orçamento estimativo integraria o processo administrativo, tendo o seu acesso sido franqueado a todos os interessados, conforme o item 3.18 do edital (Peça 4, p. 7, e Peça 8, p. 7) ;
 (ii) o edital não teria adequadamente informado os meios para a obtenção desse orçamento, apesar de integrar o correspondente processo administrativo, contrariando, assim, a jurisprudência do TCU, a exemplo do Acórdão 1.750/2014 prolatado pelo Plenário do TCU no seguinte sentido:
“ (...) 9.4. dar ciência ao Sesi/RO acerca da necessidade de, doravante, adotar as seguintes medidas em licitações que realizar, conforme orientações constantes de precedentes julgados deste Tribunal (Acórdão 2.912/2010 – 2ªC, e Acórdãos 356/2011, 1.544/2008, 1.948/2011, e 2.965/2011, todos do Plenário) :
9.4.1. elaborar orçamentos estimados em planilhas de quantitativos e de preços unitários quando do lançamento das licitações, a fim de balizar o julgamento das propostas com os preços vigentes no mercado e de possibilitar a seleção da proposta mais vantajosa, de acordo com o art. 2º do Regulamento de Licitações da entidade, somente dispensando-a, motivadamente, naquelas contratações em que a natureza do seu objeto torne inviável ou desnecessário tal detalhamento;
9.4.2. fazer constar, em anexo aos instrumentos convocatórios de licitações para contratação de serviços, demonstrativo contendo orçamento estimado em planilhas de quantitativos e preços unitários, ou informação, no edital, acerca da disponibilidade do orçamento estimado aos interessados e dos meios para sua obtenção;” (grifou-se) ;
 (iii) o Sesi-SP sustentou que o edital teria orientado as licitantes sobre a forma de proceder para o envio de questionamentos, em sintonia com o item 3.18 do edital (Peça 2, p. 7) , ao aduzir que:
“ (...) 3.18. Questionamentos podem ser enviados para o e-mail licitacoes@sesisenaisp.org.br até 02 (dois) dias úteis anteriores à abertura das propostas. Os esclarecimentos e/ou alterações serão disponibilizados aos licitantes exclusivamente no site do Banco do Brasil no endereço eletrônico www.licitacoes-e.com.”; e
 (iv) a aludida orientação dada pelo item 3.18 do edital não teria esclarecido adequadamente, contudo, os meios para a obtenção dos referidos orçamentos.
13.	De toda sorte, por não ter vislumbrado os subjacentes prejuízos à condução dos certames, já que a competitividade teria ficado assegurada, a unidade técnica propôs o mero envio de ciência ao Sesi-SP, em consonância com o Acórdão 1750/2014-TCU-Plenário.
14.	Incorporo o parecer da Sec-SP a estas razões de decidir.
15.	Eis que, diante das informações até aqui obtidas pelo TCU, as falhas anunciadas pela ora representante não ficaram confirmadas nos autos, havendo indícios de que a competitividade teria sido assegurada nos certames, além de não subsistirem as supostas falhas na ausência de parcelamento do objeto, a despeito, contudo, de ter restado evidenciada a falha na deficiente disponibilização dos meios adequados para a obtenção da correspondente planilha orçamentária pelas licitantes.
16.	Entendo, portanto, que o TCU deve conhecer da presente representação para, no mérito, considerá-la parcialmente procedente, sem prejuízo de considerar prejudicado o aludido pedido de cautelar suspensiva, deixando, contudo, de promover o envio de determinação no presente processo para que, nas próximas licitações, o Sesi-SP atente sobre a necessidade de disponibilizar os meios adequados para a obtenção da correspondente planilha orçamentária pelas licitantes, tendo em vista que essa mesma determinação já foi proferida pelo Acórdão 10049/2018-TCU-Segunda Câmara no bojo do TC Processo 012.547/2018-2.
	Ante o exposto, pugno pela prolação do Acórdão ora submetido a este Colegiado.
TCU, Sala das Sessões, em 29 de janeiro de 2019.
Ministro-Substituto ANDRÉ LUÍS DE CARVALHO 
Relator